【裁判字號】    98,家訴,84
【裁判日期】    990705
【裁判案由】    確認婚姻不成立
【裁判全文】
臺灣臺北地方法院民事判決              98年度家訴字第84號
原        告  楊雯琪
訴訟代理  人  余泰鑫律師
被        告  楊承達
兼法定代理人  楊淑珍
訴訟代理人  方伯勳律師
            李建慶律師
上列當事人間請求確認婚姻不成立事件，本院於民國99年6月21
日言詞辯論終結，判決如下：
    主  文
原告之訴駁回。
訴訟費用由原告負擔。
    事實及理由
一、本件原告起訴主張略以：
  (一)原告為被告楊承達之胞妹，楊承達為禁治產人，且自少年
      時期即已發現患有智能不足及精神分裂疾病，而無意思能
      力，並領有殘障手冊，依法無結婚之意思能力。詎被告楊
      淑珍在明知前述情形下，竟與被告楊承達於民國92年12月
      31日辦理結婚登記，被告楊承達並無結婚之意思能力，被
      告二人間之婚姻關係，自屬不成立或無效；被告楊淑珍甚
      且將來歷不明之孩子孫志崴（嗣改名為楊敦尚）收養為被
      告二人之養子女。原告為釐清本件親屬關係之公益事項，
      並維護胞兄楊承達之權益，爰依民事訴訟法第569條第2項
      規定，提起本件確認之訴。
  (二)被告楊淑珍所主張92年12月31日與被告楊承達之婚宴，實
      際上並不存在，被告雖傳喚證人葉阿裡、葉瑞玉、徐善文
      等人到庭證述，惟其等證詞不實，且與常情有悖，實不足
      採信。被告楊承達早於13歲之前即已喪失結婚之意思能力
      ，如有結婚之行為，其婚姻亦不可能有效成立等語。
  (三)訴之聲明：確認被告楊承達與被告楊淑珍間婚姻關係不成
      立。
二、被告則以：
  (一)本件被告二人戶籍上確有結婚登記，惟原告係被告楊承達
      之胞妹，無論被告二人間婚姻關係是否合法成立，對於原
      告身分法上之權利義務並無影響，且被告二人間之婚姻關
      係並無不明確之情形，此由原告於97年10月3日召集親屬
      會議請允許監護人楊淑珍處分受監護人楊承達繼承楊慶順
      之財產可知，原告亦未曾爭執被告二人間之婚姻關係，原
      告提起本件訴訟並無受確認判決之法律上利益。
  (二)原告請求確認婚姻關係不成立，目的僅係為取得管理被告
      楊承達將來繼承父親楊慶順（民國95年10月5日死亡）財
      產之權利，而楊慶順生前在中國大陸上海為原告、被告楊
      承達購置不動產，雙方就該不動產分割而涉訟中，但目前
      楊慶順之遺產因繼承人意見不一，遺產尚未分配，原告為
      取得主導地位，始提起本件訴訟，且後續準備再對楊淑珍
      、楊承達所養之養子楊敦尚提起收養無效之訴，顯然原告
      提起相關訴訟係為排除楊承達之配偶、養子將來繼承楊承
      達財產之權利，而非有監護照顧楊承達之真意，因此原告
      主張均無所據。
  (三)被告楊淑珍自61年間出生後由被告楊承達生父楊慶順、生
      母葉阿裡收養，登記為長女，當時確實以童養媳之目的而
      收養楊淑珍，至88年間楊慶順、葉阿裡為能使楊淑珍與楊
      承達結婚，向法院提起確認親子關係不存在之訴，經馬偕
      醫院鑑定雙方無親子血緣關係，而由貴院以88年度親字第
      36 號判決雙方之父女與母女關係不存在。楊淑珍從小即
      由原告及楊承達之父楊慶順扶養並同住，作為童養媳目的
      在照顧楊承達。原告之母吳麗珠主張被告楊承達自青少手
      起至94年間，均由吳麗珠照顧，原告亦主張其於94年間開
      始搬離戶籍地，因之，楊淑珍自幼至今，始終與楊承達同
      住並為夫妻，與楊承達關係遠比原告及其母吳麗珠更親近
      。被告2人於92年12月31日結婚，此為原告與吳麗珠明知
      之事，但於楊慶順生前未曾就被告2人之婚姻關係提出爭
      執，楊慶順過世後留下大筆遺產，為謀求遺產利益，始以
      各種方式質疑被告2人之婚姻關係。另楊承達係於結婚後3
      年多才聲請並宣告為禁治產人，原告所稱被告2人先結婚
      再為禁治產宣告，係有意之安排，實屬無稽。
  (四)被告楊淑珍與楊承達從小即在同一家庭共同生活，一起成
      長，楊淑珍對本件婚姻關係無任何控制力可言，亦無任何
      違法之處，完全係出於雙方之自由意思，在家長楊慶順、
      葉阿裡祝福下完成婚禮。反觀原告母親吳麗珠於85年5月
      間即與楊慶順協議分居，雙方關係交惡，故楊承達、楊淑
      珍結婚宴客時未邀請原告與其母吳麗珠參加。原告之父楊
      慶順於95年5月25日更對其母吳麗珠起訴請求判決離婚，
      惟楊慶順於95年10月6日遭人槍擊身亡，該離婚之訴因而
      視為終結。再參以楊慶順生前自書遺囑照片（後由警方發
      還家屬，現由吳麗珠保管），內容可知楊慶順與吳麗珠已
      分居10餘年，楊慶順不欲吳麗珠及原告繼承其遺產，原告
      提起本件之訴及另案確認收養無效與改定監護人之訴，其
      意圖已甚明顯。等語。
  (三)答辯聲明：原告之訴駁回。
三、程序方面：
  (一)按合理使用司法資源及平衡兩造參與訴訟之必要性，民事
      訴訟法對於確認認法律關係之訴，設有限制規定，即非原
      告有即受確認判決之法律上利益，原告不得提起，此於民
      事訴訟法第247條第1項前段著有規定。所謂即受確認判決
      之法律上利益，係指法律關係之存否不明確，原告主觀上
      認其在法律上之地位有不安之狀態存在，且此種不安之狀
      態，能以確認判決將之除去者而言，若縱經法院判決確認
      ，亦不能除去其不安之狀態者，即難認有受確認判決之法
      律上利益（最高法院52年台上字第1240號判例參照）。
  (二)被告抗辯：原告係被告楊承達之胞妹，無論被告2人間婚
      姻關係是否合法成立，對於原告身分法上之權利義務，無
      論為扶養或繼承均無影響，原告既無因系爭法律關係無效
      或不成立，而享特定之權利或免除特定之義務，自不能僅
      以原告與被告楊承達有親屬關係，即謂其有受確認判決之
      法律上利益，且被告2人間婚姻關係無不明確之情形，此
      由原告於97年10月3日召集楊慶順死亡後之親屬會議，被
      告楊淑珍為列席人員，與會親屬允許被告楊淑珍處分受監
      護人楊承達繼承楊慶順之財產可知，原告在當時未曾爭執
      被告2人間之婚姻關係，楊慶順於95年10月間過世後，各
      繼承人已經多次協商遺產分配事宜，原告不可能不知被告
      2人結為夫妻之事，但原告突然於98年5月間提起本訴，顯
      另有所圖，如同意原告提起本訴，等同認可第三人得恣意
      起訴確認他人婚姻關係之效力，請法院嚴格認定等語（見
      本院卷二第52頁）。
  (三)查原告與被告楊承達為同父異母之妹妹，有戶籍謄本可按
      。原告提起本件確認之訴，為第三人就他人間之法律關係
      請求法院判斷，原告即須就其提起本訴，有何即受確認判
      決之法律上利益？提出證明。惟原告以「釐清本件親屬關
      係之公益事項，並維護胞兄楊承達之權益」之抽象概括用
      語作為說明（見起訴狀），未有相關證據提出，無從知悉
      原告提起本訴，其法律地位有何不安定狀態。原告訴訟代
      理人表示：本件有確認之利益，因民事訴訟法第569條允
      許第三人提起確認婚姻關係不成立之規定，此為公益事項
      ，而且涉及親屬關係之確立，親屬關係又有相關扶養權利
      義務之糾紛，且日後亦有繼承權爭執，此涉及被告楊承達
      身故後配偶及收養子女有無繼承權、楊承達生前相關之扶
      養義務，及子女、配偶一旦把財產花用一空，其他親屬依
      親屬法規定有扶養義務，所以認為有確認之利益等語（見
      本院卷一第41頁）。
  (四)惟按「上訴人之族叔某甲現尚生存，其收養被上訴人為子
      ，無論是否合法成立，與上訴人在私法上之地位並無何等
      影響，上訴人提起確認收養不成立之訴，無從認其有即受
      確認判決之法律上利益（最高法院29年上字第979號判例
      ）、「法律關係之存否雖不明確，而原告在私法上之地
      位並不因此而有受侵害之危險者，不得謂原告有即受確認
      判決之法律上利益。本件被上訴人甲立被上訴人乙為其嗣
      孫，是否有效成立，兩造雖有爭執，但此項法律關係之存
      否不明確，並無何種情事可認上訴人在私法上之地位將因
      此而有受侵害之危險，自無從認上訴人有即受確認判決之
      法律上利益。第一審判決駁回上訴人之訴，原審亦駁回其
      上訴，於法並無違背，上訴人雖以伊等均為被上訴人甲之
      近族，對於此項違法之立嗣，當然有請求確認其不成立之
      權等情，為不服論據，然上訴人既未主張其因立嗣之無效
      而享特定之權利，或免特定之義務，自不能僅以其與立嗣
      之當事人有親屬關係，即謂其有受確認判決之法律上利益
      （最高法院29年上字第473號判例）。依此，就族人是否
      立他人為嗣、收養他人為養子等關係，如對自己之法律上
      地位無影響，無提起訴確認之訴之利益，同理，本件就胞
      兄與他人結婚，如對自己之法律上地位無侵害之危險，亦
      無提起確認之訴之利益。
  (五)本件原告雖主張其可能因被告2人之婚姻在扶養與繼承關
      係之地位有不安定之危險，有提起本件確認之訴之利益，
      但原告為被告楊承達妹妹，為第三順位繼承人，而被告楊
      承達生母葉阿裡尚生存，原告無繼承被告楊承達之權利，
      葉阿裡亦與被告楊承達互負扶養之權利義務順序，均在原
      告之前，是不影響原告繼承與扶養地位之安定，況楊承達
      尚未過世，亦無任何繼承權爭執。原告雖主觀上認本件涉
      及公益，但被告2人間之婚姻成立與否，與公益無關，亦
      不影響原告在私法上地位。再者，原告於97年10月3日在
      博宇國際法律事務所召開被繼承人楊慶順遺產處置事務，
      由二伯楊順福、三伯楊順成、五叔楊慶隆、舅舅郭吳憲、
      阿姨吳慧葶人參加，並由被告楊淑珍列席討論；討論事項
      為：因楊承達為禁治產人，為其利益召集親屬會議，請親
      屬會議允許監護人楊淑珍處分受監護人楊承達繼承楊慶順
      之財產；決議事項：同意監護人楊淑珍得以公共設施保留
      地及其他遺產抵繳遺產稅，且得與其他繼承人分割遺產等
      語，有被告提出之親屬會議紀錄影本可證（見本院卷一第
      36-37頁），因之，原告在親屬會議當時未質疑被告2人之
      婚姻，且達成決議，則其提起本件確認之訴之行為，與其
      先前召集親屬會議對被告楊淑珍為被告楊承達監護人之行
      為，前後行為顯不一致，在前承認被告楊淑珍為楊承達配
      偶，認可為其監護人而處分財產，則在後即不應否定其間
      婚姻關係，並聲請改定楊承達之監護人（本院98年度監字
      第號，本院卷一第6頁），自難認其提起本件之訴有即受
      確認判決之法律上利益，其欠缺起訴之利益，不應准許。
四、又原告主張：被告2人於92年12月31日結婚，惟被告楊承達
    自幼患有智能不足及精神分裂疾病，無結婚之意思能力，且
    被告2人結婚時未宴請親友，原告等親屬均未受邀，不具修
    正前民法第982條需有公開儀式法定結婚要件，雙方之婚姻
    關係不成立之事實，業據原告提出被告2人之全戶戶籍謄本
    、本院96年度禁字第5號宣告被告楊承達為禁治產人之民事
    裁定影本，並聲請本院調閱楊承達就醫及台北市政府萬華區
    公所認定伊為身心障礙人之資料等件為證。被告楊淑珍則否
    認其與楊承達結婚時未具法定結婚要件，亦主張其與楊承達
    結婚時具備法定要件，而以前揭情詞置辯。因之，本件尚應
    審酌者為被告2人於結婚時是否具有結婚之意思？有無符合
    當時民法第982條結婚需有公開儀式之要件？茲說明如下：
  (一)被告2人於結婚時是否具有結婚之意思：
    1.查被告楊淑珍（民國61年8月1日生）自幼由原告與被告楊
      承達生父楊慶順收養。收養目的是為將來長大後，由伊照
      顧被告楊承達，即以童養媳方式收養；被告2人成長期間
      均同住一起，一同出遊，有被告提出之照片與護照入出境
      戳章可證（見本院卷一第64-90、110-114頁）。楊慶順與
      被告楊承達生母葉阿裡，於88年間向本院提起確認親子關
      係不存在之訴，有本院88年度親字第36號民事判決可稽（
      本院卷一第108-109頁），原告對此未有爭執。
    2.原告主張被告楊承達（60年5月9日生）自73年至91年間持
      續對於被告楊承達所作診斷結果，認定其「智能不足，合
      併精神症狀」「心智年齡只有五歲，智商42以下」，因此
      會不斷傻笑、自言自語之情狀，且楊承達於92年3月18日
      作精神鑑定結果判定「障礙類別：精神，障礙等級：重度
      」，係處於「需施以長期精神復健治療，以維持日常生活
      最基本自我照顧能力，並需他人監護」之狀態，並提出本
      院函調之台北市立聯合醫院函覆之「台北市立療養院病歷
      摘錄影本（見本院卷一第275頁以下）、台北市萬華區公
      所函覆之「身心障礙鑑定表」影本（見本院卷一第131頁
      以下）等為證，因而認被告楊承達連「最基本自我照顧能
      力」能否維持，尚在堪慮情況下，其意思能力狀態根本無
      法理解結婚在社會與法律上之意義，而認被告楊承達無結
      婚之意思能力。
    3.按結婚須有結婚能力，此之能力指理解結婚意義及效果，
      以有意思能力為已足，不必有行為能力，故童稚之人，完
      全不能理解結婚之意義及其效果，故其結婚當然無效。我
      國民法對此之意思能力，未以幾歲作結婚能力之規定，而
      須就具體情形決定。依民法第996條規定，對於當事人之
      一方於結婚時係在無意識或精神錯亂中情形下，得於常態
      回復後6個月內向法院請求撤銷，是故關於結婚之意思能
      力，得以其結婚當時有無意識、心神喪失、精神錯亂或類
      似狀態作為認定標準。
    4.本件原告雖以被告楊承達在前開醫院病歷紀錄，而認伊於
      92年12月31日結婚時無結婚能力，但依其結婚前在台北市
      立療養院病歷紀錄，被告楊承達係於國中時期即73年間經
      學校新生訓練退回，常會每晚走來走去、自言自語、不
      自覺笑等原因，由父楊慶順送往台北市立療養院診斷，認
      屬中度身心障礙（moderate mental retardation)，醫生
      認尚能合作，如能予其有計畫訓練或許能力更好些等語（
      見本院卷一第  頁），其於91年12月30日，醫生仍以「其
      由結婚10年妻子（指被告楊淑珍）陪同（當時未婚，因被
      告楊淑珍為童養媳而向醫生主訴）..仍自言自語、為不相
      關之言語（irrelevant speech )、欠缺注意力（poor
      concentration）」、「中度智能不足合併行為障礙」、
      「醫囑：病人有上述疾病需別人照顧生活」等語（見本院
      卷一第243頁以下），因之，依醫療紀錄，被告楊承達於
      結婚前之意思能力，係屬於中度智能不足合併行為障礙，
      並需人照料，但尚未達於無意識、精神錯亂或心神喪失程
      度，是尚不足認其無意思能力。
    5.原告另以其為禁治產人且領有殘障手冊，而認其無結婚能
      力等情。查被告楊承達於96年3月間由被告楊淑珍竹本院
      聲請宣告禁治產，本院囑託行政院國軍退除役官兵輔導委
      員會台北榮民總醫院鑑定，認被告楊承達「認知功能呈現
      顯著障礙，其知覺理會及判斷作用，及自由決定意思之能
      力，明顯較普通人之平均程度低，其精神狀態已達精神耗
      弱程度，致無法處理自己事務」等情（見本院96年度禁字
      第5號裁定、本院卷一第6頁），而其自92年3月、94年3
      月、96年3月申請身心障礙手冊，經鑑定屬慢性精神病患
      屬重度標準（分為極重度、重度、中度、輕度、未達列等
      標準），屬重度，即「職業功能、社交功能，需施以長期
      精神復健治療，以維持其日常生活最基本自我照顧能力，
      並需他人監護者」等語（見本院卷一第135頁）。依此，
      其結婚前於92年3月間鑑定為慢性精神病患，並非屬無意
      識、心神喪失、精神錯亂等情狀。
    6.本院於99年3月1日至被告2人住家履勘，曾與被告楊承達
      對話，詢問其在場之人與何人照顧等情，其可以回應表示
      ，在場之被告楊淑珍為女朋友，在場之原告母親吳麗珠為
      阿姨，有與女朋友（指楊淑珍）出去玩等語（見本院卷第
      297頁以下），故其可辨認在場之人，亦理解其與被告楊
      淑珍間有別於他人之關係，而聲請禁治產宣告，民法尚未
      施行輔助宣告制度，依被告楊承達上開回應情形，其心智
      缺陷與一般完全無意識、不能自理生活，須終身躺在病床
      陷於心神喪失之病人不同。其雖聲請禁治產宣告，但不能
      以結婚後之聲請狀態，回溯認定其無結婚能力。
  (二)被告2人結婚時有無符合修正前民法第982條公開儀式規定
      ：
    1.原告主張被告2人結婚時未宴請親友，未舉行公開儀式，
      不具備結婚之形式要件等情。
    2.本件被告2人已於92年12月31日結婚，而於93年1月2日依
      戶籍法為結婚登記，有戶籍謄本可證（見本院卷一第7頁
      ），即應適用96年5月23日修正前民法第982條之結婚形式
      要件之規定。修正前第982條規定「結婚，應有公開儀式
      及二人以上之證人。經依戶籍法為結婚之登記者，推定其
      已結婚。」。又按「74年6月3日修正前民法第982條第2項
      規定：『經依戶籍法為結婚之登記者，推定其已結婚』，
      乃係就程序上移轉舉證責任所為之特別規定，本件兩造間
      既已依戶籍法之規定於77年10月1日辦妥結婚登記，自應
      推定其已結婚。被上訴人如否認兩造間曾已結婚，依上開
      規定，即應由其負舉證責任。乃原審僅以上訴人所舉證人
      不足以證明兩造有舉行公開之儀式，即為上訴人敗訴判決
      ，殊與證據法則有違。」（最高法院86年度台上字第145
      號）。依此，本件原告否認兩造已結婚，應由原告負舉證
      責任。
    3.被告2人就其等有舉行結婚宴客之事實，業經人葉阿裡（
      被告楊承達生母）、葉瑞玉（被告楊承達表姐）、徐善文
      （被告楊承達姑父）到庭證稱：楊承達生父於生前有為被
      告2人，在萬華麟麒飯店包廂內請客，並沒有通知原告及
      原告母吳麗珠及其他親友等人，因當時生父楊慶順有刑案
      通緝在身，不願公開其行程，所以僅通知幾位親友到場等
      語（見本院卷二第5頁以下、第24頁以下）。
    4.惟原告否認被告2人結婚形式，依前揭規定，由原告負舉
      證責任。依原告所舉證人楊呂宮（被告楊承達三伯母）、
      楊慶隆（被告楊承達五叔）、楊義壽（被告楊承達堂哥）
      均到庭稱未參加被告2人婚宴，但亦證稱：被告楊淑珍從
      小即抱養在楊家，與楊承達一起長大等語（見本院卷二第
      3頁以下）。被告等則稱上述證人，係被告之父親楊慶順
      與彼等相處不睦，而不願邀請參與等情（見本院二第53頁
      ）。
    5.原告質疑上述葉阿裡等證人之證言可靠性（見本院卷二第
      35-39頁）；並認為包廂內之婚宴，不符合公開儀式要件
      。惟被告楊淑珍自幼由楊慶順、葉阿裡收養即擬將其婚配
      予被告楊承達，原告與證人楊慶隆等，並未否認，且楊慶
      順、葉阿裡為達到被告楊淑珍可以婚配楊承達目的，另起
      訴請求確認親子關係不存在，獲得本院88年度親字第36號
      判決確認，以為被告2人之結婚鋪路；再參之被告楊淑珍
      與楊承達小時候同遊之照片，益可證明雙方之關係。因之
      ，雖證人葉瑞玉、徐善文就被告2人婚宴情形，未能詳述
      清楚，為原告所質疑；但被告楊淑珍自幼作為被告楊承達
      長大後之媳婦，原告所舉證人亦無法否認，而其等亦僅稱
      未參加婚宴，然該證述仍不足證明被告2人婚姻關係不成
      立，是依當時民法第982條第2項規定推定被告2人已結婚
      。
五、綜上所述，原告雖主張被告2人婚姻關係不成立，惟原告對
    本件確認之訴，並無起訴之即受確認判決之法律上利益。又
    被告楊淑珍受被告楊承達生父楊慶順、生母葉阿裡抱養，即
    以伊將來擬婚配被告楊承達為目的之收養，被告2人自幼即
    由父母按將來婚配方式處理，則於其等長大後辦理結婚，應
    屬自然之事。雖被告楊承達有中度智能障礙並為精神病患，
    但其非嚴重至不解其與被告楊淑珍間成婚之關係，故尚不能
    認其無結婚之意思能力而否認其婚姻成立。至被告2人有無
    公開儀式，原告否認被告所舉證人證言，但被告2人已辦理
    結婚登記，依修正前民法第982條第2項推定被告等已結婚，
    原告未能舉證推翻該結婚推定。從而，原告請求確認被告2
    人之婚姻關係不成立，為無理由，不應准許。
六、本件原告不得提起確認之訴，亦不能推翻被告2人已結婚之
    推定，原告所提其他主張及證據，毋庸一一審酌，附此敘明
    。
七、結論：本件原告之訴為無理由，依民事訴訟法第78條，判決
    如主文。
中    華    民    國    99    年    7     月    5     日
                    家事法庭法  官  李維心
以上正本係照原本作成。
如對本判決上訴，須於判決送達後20日之不變期間內，向本院提
出上訴狀。
中    華    民    國    99    年    7     月    5     日
                            書記官  譚鈺陵

司法院資訊處製作；財團法人民間司法改革基金會備份。
